【裁判字號】    98,訴,580
【裁判日期】    980810
【裁判案由】    請求撤銷信託行為
【裁判全文】
臺灣臺南地方法院民事判決               98年度訴字第580號
原      告  台灣中小企銀行股份有限公司
法定代理人  己○○
訴訟代理人  丙○○
            戊○○
被      告  丁○○
            甲○○
            乙○○
上列當事人間請求撤銷信託行為事件，本院於98年7月27日言詞
辯論終結，判決如下：
    主  文
被告丁○○、甲○○與乙○○間就臺南縣將軍鄉○○○段一小段
一一七五地號及一一七九之一地號土地於民國九十七年十一月二
十四日所為之信託債權行為及於民國九十七年十一月二十六日所
為所有權移轉之物權行為，均應予撤銷。
被告丁○○、甲○○應將前項土地於民國九十七年十一月二十六
日以信託為原因所為之所有權移轉登記予以塗銷。
訴訟費用新臺幣壹萬肆仟柒佰陸拾壹元由被告負擔。
    事實及理由
壹、程序方面
一、按起訴狀送達後，原告不得將原訴變更或追加他訴，但請求
    之基礎事實同一者，或因訴訟標的對於數人必須合一確定時
    ，追加其原非當事人之人為當事人，不在此限，民事訴訟法
    第255條第1項第2、5款訂有明文。查原告提起本件訴訟時，
    原僅列丁○○、甲○○為被告，嗣於起訴狀繕本送達被告後
    ，追加乙○○為被告，均係本於同一信託行為及不動產所有
    權移轉之基礎事實，且本件標的對於乙○○等人有合一確定
    之必要，揆諸前開說明，尚無不合，應許准許。
二、本件被告乙○○未於言詞辯論期日到場，核無民事訴訟法第
    386條所列各款情形，應依原告之聲請，由其一造辯論而為
    判決。
貳、實體方面
一、原告主張：
(一)緣被告乙○○即柏欣企業行於民國97年5月13日邀同訴外人
    王秀月、陳俊澔為連帶保證人與原告簽訂借據，向原告借得
    新台幣 (下同)3,000,000 元，約定借款期間為自97年5月14
    日起至99年11月14日止，借款利率為按基準利率加年率2.2%
    計息，還本付息方式為本金按月平均攤還，利息按月計付，
    遲延利息為立約人未依約定按期繳款、借款到期或借款現金
    為全部到期未立即償還時，自應償付日起，逾期在6個月以
    內部分依上開利率10%，逾期在6個月以內者依上開利率20%
    加付違約金，詎料被告乙○○於97年11月14日起即未依約履
    行，屢經催討未果，依上開借據之約定，該借款已喪失期限
    利益，視為全部到期，而尚欠本金2,400,000元及利息、違
    約金463,942元，共計2,863,942元之債務未清償，業經臺灣
    高雄地方法院（以下簡稱高雄地院）98年度司促字第1037號
    支付命令及確定證明書確定在案，並據以聲請強制執行在案
    （案列高雄地院98年度司執字第27596號）。
(二)被告乙○○為規避強制執行，於97年11月24日將被告乙○○
    所有之台南縣將軍鄉○○○段一小段1175地號及1179-1地號
    之土地 (下稱系爭土地)以信託之方式移轉予被告丁○○、
    甲○○，並於同年月26日辦妥登記。按信託者，謂委託人將
    財產權移轉或為其他處分，使受託人依信託本旨，為受益人
    之利益或特定之目的，管理或處分信託財產之關係，信託法
    第1條定有明文，而被告乙○○將系爭土地信託予被告丁○○、甲○○，並以乙○○為受益人，實難明暸其間有何信託
    利益或特定目的，顯係規避債務之取巧行為。
(三)信託法第6條規定，信託行為有害於委託人之債權權利者，
    債權人得請求法院撤銷之。依此規定，債務人所為之信託行
    為有害於債權者，債權人即得聲請法院撤銷，亦即不論債務
    人所設立之信託係有償或無償，凡有害於債權人之權利者，
    因受益人並未支付價，無特別保護之必要，不以委託人於行
    為時明知、受益人於受益時亦知其情事者為限，債權人均得
    訴請法院撤銷。次按民法第244條第1項關於債務人所為之無
    償行為，僅須其行為有害於債權即可，與有償行為需具備主
    觀要件不同，而無償行為遭撤銷後，該受益人僅喪失其無償
    所得之利益，並未受積極之損害，是以應優先保護債權受侵
    害之債權人，又信託法第6條為民法關於撤銷詐害債權行為
    之特別規定，除信託法有特別規定者外，民法有關撤銷詐害
    債權行為之規定，亦可適用於撤銷信託行為。又債務人所為
    之行為，需有害債權人之債權或權利，所謂有害於債權即無
    資力，為減少債務人之一般財產，而致不能滿足債權之情形
    ，而債務人是否限於無資力，是以為有害行為時債務人之財
    產不足以滿足一般債權人之事實為判斷。被告乙○○於97年
    11月13日起即已停止支付伊本息，應可認定已達無資力之狀
    態。又被告乙○○為信託行為時，依96年度綜合所得稅各類
    所得資料及財產總歸屬資料顯示，除系爭土地外，被告乙○○之其他財產恐不足清償，且系爭土地之價值約為1,386,20
    0元，尚且低於被告乙○○所積欠伊之本金債務甚多，難使
    原告本金債權獲得滿足，是被告乙○○、丁○○、甲○○間
    之信託行為實為有害伊之債權等語，爰依信託法第6條第1項
    、第7條及民法關於撤銷詐害債權之規定，請求撤銷被告間
    之信託契約及信託登記，並塗銷系爭土地所有權移轉登記，
    回復登記為被告乙○○所有。
(四)被告丁○○、甲○○聲稱：吳勝賢、吳明宗已於96年10月15
    日有價取得系爭土地之管理使用權，係依與被告乙○○簽立
    收據、借據而取得，惟不動產物權之取得除承攬人法定抵押
    權及法定地上權外，均需經登記，而系爭土地之管理使用權
    未經地政機關完成登記，故無效力可言，且該相關收據、借
    據並非土地購買契約，其僅能證明被告乙○○與吳勝賢、吳
    明宗之間的借貸行為。另信託人為自己或第三人之利益，以
    一定財產為信託財產，移轉與受託人管理或處分，以達一定
    之經濟上或社會上目的之行為。倘信託人僅將其財產在名義
    上移轉於受託人，而有關信託財產之管理、使用、處分析仍
    由信託人自行為之，是為消極信託，除有確實之正當原因外
    ，通常多屬虛謀之虛偽意思表示，極易助長脫法行為之形成
    ，自難認其合法性等語。
(五)並聲明：如主文第一、二項所示。
二、被告則以：
(一)被告丁○○、甲○○部分：
  1.緣系爭土地為被告乙○○及其兄吳勝賢及其弟吳明宗等3人
    繼承取得，系爭土地上坐落將軍鄉苓和村125號房屋亦為渠
    等3兄弟所共有，系爭土地為祖輩留予其3人所共有，因當初
    僅欲登記時，吳勝賢及吳明宗均未備妥所需文件，故僅登記
    於乙○○名下。嗣於96年10月11日被告乙○○將其應有之部
    分賣予吳勝賢、吳明宗，由吳明宗96年10月11日匯款50萬元
    元及96年10月15日匯款23萬元元，合計73萬元，惟因無力繳
    納鉅額之土地增值稅，而未辦理所有權移轉登記，後因詢問
    土地專業代理人，得知土地之管理處分得以信託方式處理，
    乃於97年10月要求乙○○提供證件辦理信託，嗣吳明宗於97
    年11月5日再借予被告乙○○38萬元後，因被告甲○○為吳
    勝賢之女，吳明宗住臺北，較不方便，故借用丁○○名義，
    於97年11月24日辦理信託伊等2人公同共有信託管理。
  2.債權人行使撤銷權，如請求債務人之行為，則應以行為當事
    人為被告，即該行為為雙人行為時，應以債務人為及相對人
    為被告，伊等2人僅係信託行為之受託人，並非債務人及其
    相對人。又如被告乙○○所為之信託行為是否有害於債權，
    行使撤銷權應由乙○○之全體債權人為之，而被告乙○○之
    債權人除原告外，尚有華南商業銀行、百慶木器行及多位個
    人之債權人，是以本案未以全體債權人為原告而行使撤銷權
    ，為當事人不適格。
  3.按信託法第6條第1項之規定乃係因委託人之行為，致委託人
    之債權人不能獲得滿足而言，且債務人在破產宣告前，所為
    之有償行為，有損害於債權人之權利者，破產管理人聲請法
    院撤銷時，仍應以民法第244條第2項之規定得撤銷者如得為
    之... 民法第244條第2項之規定須上訴人於受益人亦知本件
    受益時明知有損害債權者方得撤銷，最高法院60年台上字37
    95號判例意旨參照，本件吳勝賢、吳明宗早於96年10月5日
    有價取得系爭土地管理使用權，並於97年11月24日信託於伊
    等2人，顯無因信託行為陷於委託人無資力清償狀態。又吳
    勝賢、吳明宗於97年11月5日尚匯款38萬元至乙○○即柏欣
    企業行，故債務人未有預謀詐害行為，受益人即被告丁○○
    、甲○○亦不知有損害債權人權利之情事，自無有害於債權
    人或通謀虛偽意思之舉。又系爭土地係由被告乙○○信託於
    被告丁○○、甲○○，渠等應有義務及權利依信託本旨或目
    的管理或處分其土地，且為受託人與吳勝賢、吳明宗等雙方
    所信賴之人，故並未有信託財產之管理、使用、處分悉仍由
    委託人自行為之消極信託，通謀虛偽情事，故伊等並未有違
    法，不應撤銷此信託行為。
  4.另原告所述收據、借據僅為借貸行為，顯有誤解收據之義，
    按收據為一種私法契約之訂定，付出者需有其目的，收取者
    必有相對付出，本案立收據為一方契約之履行，而信託是相
    對一方之履行契約 (持續履行中)，故明顯與借貸之行為不
    同等語，資為抗辯。
  5.並聲明：駁回原告之訴。
(二)被告乙○○部分：被告乙○○未於言詞辯論期日到場，亦未
    提出準備書狀作何聲明或陳述。
三、兩造不爭執之事實：
(一)被告乙○○即柏欣企業行於96年5月13日為主債務人，向原
    告借款300萬元，於97年11月13日起未清償本息，原告為此
    曾對被告乙○○及其連帶保證人向高雄地聲請核發98年度司
    促字第1037號支付命令確定在案，命被告乙○○應給付原告
    (1)463,942元及自97年10月15日起至，清償日止之利息、違
    約金；(2)240萬元及自97年11月14日起至清償日止之利息、
    違約金。嗣原告執此支付命令為執行名義，向高雄地院聲請
    強制執行乙○○所有之高雄市○○區○○段一小段2006地號
    之土地及坐落於其上門牌號碼為高雄市○○區○○路58巷5
    之4號之房屋各1筆，現於拍賣階段，第1次公開拍賣最低價
    額為145萬元，第2次公開拍賣最低底價為116萬元，此有借
    據、支付命令、確定證明書、詠曜綠景不動產估價師事務所
    鑑定報告書、執行法院98年6月3日、同年7月9日，雄院高98
    司執嘉字第27596號、第27596號通知影本各1紙在卷可稽 (
    本院卷7至11頁、83至95頁)。
(二)系爭2筆土地原為被告乙○○所有，於97年11月26日以信託
    為登記原因，將所有權移轉登記為被告丁○○、甲○○等2
    人公同共有，有土地登記謄本影本各1紙在卷可資佐證 (本
    院卷12、13頁)。
(三)經本院調取被告乙○○97年度稅務電子閘門財產所得調件表
    顯示，被告乙○○財產有：台南縣將軍鄉苓和村125號房屋
    、高雄市○○路58巷5之4號房屋、高雄市○○段○○段2006
    地號土地、台南縣將軍鄉苓子寮625地號、626地號土地、汽
    車2部、柏欣企業行投資，財產總額為1,392,803元 (本院卷
    19至24頁)。
四、得心證之理由：
    本件爭點在於：(一)被告等人上開之信託登記行為有無信託
    法第6條第1項之適用？(二)被告丁○○、甲○○有無對原告
    負有回復原狀及塗銷系爭土地所有權移轉登記之義務？分述
    如下：
(一)被告等人上開之信託登記行為有無信託法第6條第1項之適用
    ？
  1.有關被告抗辯乙○○尚有其他債權人，應由全體債權人為撤
    銷行為云云，惟查，撤銷詐害債權之行為，乃債之保全之制
    度，使原屬債務人之財產得以回復為供債務人一切債務之總
    擔保，債務人之多數債權人間並無不可分之關係者，則非須
    債務人之全體債權人一同起訴始為當事人適格，是以被告丁○○、甲○○抗辯被告乙○○尚有華南商業銀行、百慶木器
    行及多位個人之債權人，而本件未以全體債權人為原告而行
    使撤銷權乃為當事人不適格云云，要屬無據。
  2.按信託法第6條第1項規定：「信託行為有害於委託人之債權
    人權利者，債權人得聲請法院撤銷之。」，依本條項規定，
    只要債務人所為之信託行為有害於債權者，債權人即得聲請
    法院撤銷。亦即不論債務人所設立之信託係有償或無償（事
    實上信託行為移轉財產與受託人並無對價關係，無所謂有償
    無償），債權人均得訴請法院撤銷之，蓋受託人並未支付對
    價，無特別保護之必要。又本條項乃民法第244條之特別規
    定，除有特別規定外，民法有關債權人撤銷詐害行為之規定
    ，亦可適用於撤銷信託行為，亦即，因債務人之信託行為，
    而使債務陷於清償不能、或困難、或遲延之狀態而言。又信
    託財產既須移轉其權利於受託人而獨立存在，已非委託人權
    利，對委託人之債權人而言，債務人財產係全體債權人總擔
    保，委託人責任財產既有減少，自可能損害委託人之債權人
    。故債務人所為信託行為，只要有害於債權者，債權人即得
    聲請法院撤銷之。因之，被告丁○○、甲○○雖辯稱其等不
    知乙○○債務狀況，並無詐害債權之意思云云，縱係屬實，
    尚不足以排除信託法第6條規定之適用。
  3.被告丁○○、甲○○另抗辯稱：系爭土地原為吳勝賢、吳明
    宗、被告乙○○等3兄弟繼承取得，惟登記於被告乙○○名
    下，嗣於96年間10月間被告乙○○將其所有部分賣予吳勝賢
    、吳明宗，只是尚未過戶，被告丁○○、甲○○係受吳勝賢
    、吳明宗委託而為信託登記名義人等語，上情則為原告所否
    認，經查：(1)系爭2筆土地係於74年4月10日以買賣為原因登
    記於被告乙○○名下，有系爭土地異動索引2紙在卷可稽 (
    本院卷75、76頁)，與被告丁○○、甲○○所稱係繼承而來
    等情不符。(2)觀之被告丁○○、甲○○所舉被告乙○○出具
    之收據（見本院卷43頁）及華南商業銀行匯款回條聯（見本
    院卷44頁）顯示，吳明宗係分別於96年10月11日、同年10月
    15 日各匯款50萬元、23萬元予吳勝賢，並非匯款予被告乙○○，則被告乙○○是否確與吳勝賢、吳明宗等人成立買賣
    關係並收受價款一節，即屬可疑，尚難僅憑被告乙○○出具
    之收據為斷。(3)雖被告丁○○、甲○○辯稱：因被告乙○○
    均是使用吳勝賢所有之高雄市第三信用合作社前金分社之帳
    戶，吳明宗始將價款匯入上開吳勝賢之帳戶云云，並請求傳
    訊證人文森企業社為證，惟查，被告乙○○（即伯欣企業行
    ）另有台灣中小企業銀行三民分行之帳戶，此參被告丁○○
    、甲○○提出之匯款回條聯1張存卷可稽（見本院卷46頁）
    ，並非必須使用吳勝賢之帳戶，而文森企業社僅為被告乙○○生意往來之客戶，縱文森企業社曾使用上開帳戶與被告乙○○交易，亦無法證明吳勝賢確有將該帳戶借予被告乙○○
    使用及吳勝賢與乙○○就該帳戶間之關係究竟為何，是以被
    告丁○○、甲○○聲請傳訊證人文森企業社，經核尚無必要
    ，附此敘明。(4)另被告丁○○、甲○○雖提出門牌號碼為台
    南縣將軍鄉苓合村12鄰125號房屋之臺南縣稅務局房屋稅籍
    證明書影本3紙（本院卷40至42頁），然僅可證明上開房屋
    為吳勝賢、吳明宗及被告乙○○等3人公同共有，並無法證
    明系爭土地亦為渠等所共有。(5)末者，倘被告丁○○、甲○○所辯被告乙○○於96年10月間即出售系爭土地予吳勝賢、
    吳明宗，僅因無力負擔高額之土地增值稅始未辦理移轉登記
    屬實，惟依被告丁○○、甲○○所主張吳明宗尚有於97年11
    月5日借款38萬元予被告乙○○，則吳明宗既有資力借款予
    被告乙○○，為何未能繳納土地增值稅並要求被告乙○○儘
    速履行移轉登記系爭土地所有權之義務，以保全己身之財產
    ！況且，吳明宗在被告乙○○未履行移轉登記義務之前，仍
    借錢予被告乙○○，亦與常情有違。由上事證，均難令本院
    採認被告丁○○、甲○○辯稱吳勝賢、吳明宗為系爭土地實
    際所有權人，因無力負擔增值稅，始未完成移轉登記等情為
    真正。
  4.末查，被告乙○○於97年度之財產有：台南縣將軍鄉苓和村
    125號房屋3分之1（價值2,733元）、高雄市○○路58巷5之4
    號房屋、高雄市○○段○○段2006地號土地、台南縣將軍鄉
    苓子寮625、626地號土地（各6分之1，價值74,985元、85,
    485元）、汽車2部、柏欣企業行投資（10萬元）等，合計財
    產總額為1,392,803元（見本院卷23頁），其中高雄市○○
    區○○段一小段2006地號之土地及坐落於其上門牌號碼為高
    雄市○○區○○路58巷5之4號之房屋各1筆，現於拍賣階段
    ，第1次公開拍賣最低價額為1,450,000元，第2次公開拍賣
    最低底價僅為1,160,000元，尚未執行完畢，已如前述，惟
    原告對被告乙○○之債權本金則達286餘萬元，亦即被告乙○○於與被告丁○○、甲○○為信託行為之際，其名下財產
    價值顯然低於其負債數額，則被告乙○○將系爭土地信託讓
    與予被告丁○○、甲○○，自有使原告之債權有不能、或困
    難、或遲延受清償之虞，則原告主張被告等人關於系爭土地
    之信託行為應予撤銷，應屬有理。
(二)被告丁○○、甲○○有無對原告負有回復原狀及塗銷系爭
    土地所有權移轉登記之義務？
    按債權人依民法第244條第1項或第2項之規定，聲請法院撤
    銷詐害行為時，得並聲請命受益人或轉得人回復原狀，亦為
    民法第244條第4項所明定。而信託法第6條第1項，與民法第
    244條第1項、第2項規定之情形相同，且係民法第244條第1
    項、第2項之特別規定，故本件被告間上開信託登記之債權
    及物權行為既經本院依信託法第6條第1項撤銷，則類推適用
    民法第244條第4項規定，原告請求被告丁○○、甲○○並應
    將系爭土地於97年11月26日所為信託為原因之所有權移轉登
    記予以塗銷，亦屬有據。
五、綜上，被告並未能證明吳明宗、吳勝賢為系爭土地所有權人
    ，而被告間於97年11月24日及11月26日就系爭土地所為信託
    之債權及物權行為，確有害於原告之債權。則原告依信託法
    第6條第1項之規定，請求撤銷被告間於97年11月24日及11月
    26日就系爭土地信託之債權及物權行為，自屬有理。又本件
    被告間上開信託登記之債權及物權行為既經本院依信託法第
    6 條第1項撤銷，則類推適用民法第244條第4項規定，原告
    請求被告丁○○、甲○○應將系爭土地於97年11月26日向臺
    南縣佳里地政事務所辦理以信託為原因之所有權移轉登記予
    以塗銷，亦屬有據，均應予以准許。
六、本件事證已臻明確，兩造其餘攻擊防禦方法，核與判決結果
    不生影響，爰不予逐一論述。
七、訴訟費用負擔之依據：民事訴訟法第78條 (本件裁判費為14
    ,761元，由被告負擔)。
中    華    民    國    98    年    8    月    10     日
                         民事第三庭  法   官 蔡雅惠
以上正本係照原本作成
如對本判決上訴，須於判決送達後20日內向本院提出上訴狀
中    華    民    國    98    年    8    月    10    日
                                     書記官  詹書瑋


司法院資訊處製作；財團法人民間司法改革基金會備份。
